臺灣臺北地方法院交通事件裁定　　　　100年度交聲更字第3號
　　　　　　　　　　　　　　　　　　100年度交聲更字第4號
原處分機關　臺北市政府警察局大安分局
異　議　人
即受處分人　王泰峰
上列異議人即受處分人因違反道路交通管理處罰條例事件，對於
臺北市政府警察局大安分局於中華民國99年7月26日所為之處分
（原處分案號：北市警安交裁字第AEY626680號、第AEY626484號
），聲明異議，本院於99年11月30日以99年度交聲字第1831號、
第1832號裁定後，受處分人不服提起抗告，經臺灣高等法院於
100年1月6日以99年度交抗字第2242號、第2249號裁定撤銷，發
回本院，本院裁定如下：
    主  文
中華民國九十九年七月二十六日北市警安交裁字第ＡＥＹ六二六
四八四號之處分撤銷。
前項撤銷部分，王泰峰不罰。
其餘異議駁回。
    理  由
一、原處分意旨略以：本案異議人即受處分人（下稱受處分人）
    王泰峰於臺北市○○區○○路2段184巷3號前（下稱系爭巷
    道）堆積、置放鐵柵欄、圍籬木板等物佔用道路，妨害通行
    ，經臺北市政府警察局大安分局於民國99年5月4日派員查處
    ，查無在場行為人，業張貼行為人不在場簽證表，並拍照存
    證；復於99年5月11日及同年月13日再次派員巡察，該址障
    礙物仍未依規定自行清除，經受處分人在場並均承認該址障
    礙物係其所堆積、置放，並未清除，為臺北市政府警察局大
    安分局員警以受處分人違反道路交通管理處罰條例第82條第
    1項第1款之規定，依法開立通知單舉發，因受處分人拒絕簽
    收，而由舉發員警依規定當場告知受處分人應到案時間、處
    所等相關權益與違規事由，嗣由原處分機關即臺北市政府警
    察局大安分局於99年7月26日以北市警安交裁字第AEY626680
    號（違規時間：99年5月11日下午8時許）、第AEY626484號
    （違規時間：99年5月13日下午8時44分許）裁決書，依道路
    交通管理處罰條例第82條第1項第1款之規定，分別裁處受處
    分人罰鍰新臺幣（下同）1,500元。
二、受處分人聲明異議意旨略以：伊於臺北市○○區○○路2段
    184巷路面上所堆積、置放之活動式鐵柵圍籬並非廢棄物；
    況臺北市○○區○○路2段184巷係私人土地上之巷道，由巷
    道二旁之Ａ、Ｂ兩棟房屋各擁有一半物權，非屬道路交通管
    理處罰條例第3條規定之道路。而該巷亦非Ｂ棟唯一通路，
    伊係因與Ｂ棟住戶間有私權糾葛，Ｂ棟住戶經調解仍拒不補
    償稅金、築路費等費用，始擺放該活動式鐵柵圍籬，為此聲
    明不服，請求撤銷原處分云云。
三、按在道路堆積、置放、設置或拋擲足以妨礙交通之物，除責
    令行為人即時停止並消除障礙外，處行為人或其雇主1,200
    元以上2,400元以下罰鍰；又所指之道路，指公路、街道、
    巷衖、廣場、騎樓、走廊或其他供公眾通行之地方，道路交
    通管理處罰條例第82條第1項第1款、第3條第1款分別定有明
    文。次按，道路交通管理處罰條例第82條第1項第1款之處罰
    ，以行為人在道路堆積、放置之物品足以妨礙交通為要件，
    與堆積、放置之物品是否為廢棄物，尚屬無涉。再按，道路
    交通管理處罰條例第3條第1款規定，「道路：指公路、街道
    、巷衖、廣場、騎樓、走廊或其他供公眾通行之地方」，故
    既成公眾通行之道路，不論產權是否屬於私人，仍應適用道
    路交通管理處罰條例規定（交通部94年6月21日交路字第094
    0006793號函參照）。又按道路交通管理處罰條例第82條第1
    項第1款之規範目的，係在維護用路人通行順暢之權利，因
    而禁止任何足以妨礙道路通行之堆積、置放物品行為。且妨
    礙通行，並不以達完全無法通行為必要，亦不以該道路為唯
    一可供通行之道路為限。再者，憲法關於人民財產權應予保
    障之規定，旨在確保個人依財產之存續狀態行使其自由使用
    、收益及處分之權能，避免遭受公權力或第三人之侵害，惟
    如因公用或其他公益目的之必要，例如既成道路符合一定要
    件而成立公用地役關係者，則為兼顧公益，其財產上之利益
    必須有特別之犧牲，其所有權人對於土地自由使用收益之權
    能必亦應受到限制；私有土地既成供公眾通行之道路，如有
    公用地役關係之存在，此項道路之土地及已成為他有公務之
    公共用物，土地所有權人雖屬私人所有，但其所有權之行使
    應受限制，不得防礙他人之通行，司法院大法官釋字第400
    號解釋、交通部76年11月14日交路（76）字第26017號函示
    均揭示斯旨甚詳。
四、另按司法院大法官釋字第604號解釋闡明指出：「道路交通
    管理處罰條例係為加強道路交通管理，維護交通秩序確保交
    通安全而制定。依中華民國86年1月22日增訂公布第85條之1
    規定，係對於汽車駕駛人違反同條例第56條第1項各款而為
    違規停車之行為，得為連續認定及通知其違規事件之規定，
    乃立法者對於違規事實一直存在之行為，考量該違規事實之
    存在對公益或公共秩序確有影響，除使主管機關得以強制執
    行之方法及時除去該違規事實外，並得藉舉發其違規事實之
    次數，作為認定其違規行為之次數，從而對此多次違規行為
    得予以多次處罰，並不生一行為二罰之問題。立法者固得以
    法律規定行政機關執法人員得以連續舉發及隨同多次處罰之
    遏阻作用以達成行政管制之目的，但仍須符合憲法第23條之
    比例原則及法律授權明確性原則」，依此反面解釋，本於一
    行為不二罰之原則，連續科處罰鍰涉及對人民之處罰，根據
    處罰法定原則，須法律有連續處罰之明文規定，方得以連續
    處罰。而「一行為不二罰原則」，指就人民同一違法行為，
    禁止國家為多次之處罰，從法治國家要求之法安定原則、信
    賴保護原則以及比例原則，均不難導出一行為不能重複處罰
    之要求，由於連續舉發，連續科處罰鍰涉及對人民之處罰，
    根據處罰法定原則，連續舉發之條件與間隔期間等自應以法
    律規定。是故，行為人所為持續性之違規行為，如道路交通
    管理處罰條例未規定得連續處罰者，即不得連續處罰，如此
    方與處罰法定原則無違。
五、經查：
  (一)受處分人有於99年5月11日下午8時許為警第一次舉發前某日
    時許，在系爭巷道內，堆積、置放活動式鐵柵欄、圍籬等物
    佔用道路，經員警開單舉發後，迄於同年月13日下午8時44
    分許，受處分人仍未清除前揭佔用道路物品之情，為受處分
    人所不爭執，並經證人即舉發員警王鏡穎、魏家明於本院調
    查時證述綦詳（見本院交聲更卷第14頁至第15頁），復有現
    場採證照片5張附卷可稽（見本院交聲卷第8頁至第10頁），
    已堪認定。又依據目前社會一般人之生活型態，以現有巷道
    之設立目的以觀，系爭巷道顯非僅係提供給建物之特定居民
    作為出入通行之用。建物使用人之親友、不特定之日常生活
    需求者以及行人，均有通行系爭巷道之必要，而均具有使用
    系爭巷道之正當權源，是系爭巷道既係供公眾通行之地方，
    而為既成公眾通行之道路，揆諸前開說明及司法院大法官解
    釋意旨，自屬道路交通管理處罰條例第3條第1款規定之「道
    路」，縱該處之土地所有權屬私人所有，該私人所有權之行
    使仍應受限制，不得防礙他人之通行。而觀之上開現場採證
    相片可知，受處分人於系爭巷道道路上所堆放之活動式鐵柵
    欄、圍籬等物，幾已佔據該道路約二分之一之空間，確足以
    妨礙行人通行之順暢，此亦經證人王鏡穎、魏家明於本院調
    查時證述明確（見本院交聲更卷第14頁至第15頁），足徵受
    處分人確有在系爭巷道內，堆積、置放障礙物妨礙通行之違
    規情事灼然。是受處分人辯稱：系爭巷道係由巷道二旁之A
    、B兩棟房屋使用者各擁有一半物權，伊係A棟房屋之所有人
    ，當然可以擺放活動式柵欄、圍籬等物在系爭巷道內云云，
    顯對法律有所誤解，洵非可採。受處分人雖又辯稱：伊所放
    置之活動式鐵柵圍籬並非廢棄物云云，然道路交通管理處罰
    條例第82條第1項第1款之處罰，以行為人在道路堆積、置放
    之物品足以妨礙交通為要件，與堆積、置放之物品是否為廢
    棄物無涉，自無從據此解免受處分人之違規責任。至受處分
    人其餘所辯，均與認定其有無違反道路交通管理處罰條例第
    82條第1項第1款之規定無涉，亦不影響本院對受處分人本案
    違規事實之認定，爰不一一論述，併此指明。
  (二)又在道路堆積、置放、設置足以妨礙交通之物，行為一經完
    成，即實現道路交通管理處罰條例第82條第1項第1款規定之
    構成要件，於足以妨礙交通之物尚未自該道路清除前，其違
    規狀態一直存在。質之證人魏家明於本院調查時證述：伊於
    99年5月13日下午8時44分許第2次舉發受處分人本案違規時
    ，伊所見之堆積、置放情境與證人王鏡穎於99年5月11日下
    午8時許對受處分人所為之第1次舉發情狀相同等語明確（見
    本院交聲更卷第14頁反面），復無其他積極證據證明受處分
    人於99年5月11日下午8時許經證人王鏡穎開單舉發後，有將
    前揭活動式鐵柵欄、圍籬等物取走後，再重新堆積、置放之
    另行起意作為之情，堪認受處分人於99年5月11日下午8時許
    第一次遭開單舉發後，並未清除上址障礙物，使該違規狀態
    一直存在，直至於99年5月13日下午8時44分第二次復遭員警
    開單舉發，足徵受處分人之前揭堆積、置放足以妨礙交通之
    物之行為，確屬出於一次行為決意，而為一次身體舉動之「
    自然意義」一行為，且其違反前揭規定之狀態乃係持續不中
    斷。益徵受處分人係以一相同之違規行為持續未中斷地違反
    道路交通管理處罰條例第82條第1項第1款之規定。
  (三)而立法者對於違規事實一直存在之行為，如考量該違規事實
    之存在對公益或公共秩序確有影響，除使主管機關得以強制
    執行之方法及時除去該違規事實外，得以法律規定藉由主管
    機關舉發行為人違規事實之次數，作為認定其違規行為之次
    數，即每舉發一次，即認定有一次違反行政法上義務之行為
    發生而有一次違規行為，因而對於違規事實繼續之行為，為
    連續舉發者，即認定有多次違反行政法上義務之行為發生而
    有多次違規行為，從而對此多次違規行為得予以多次處罰，
    並不生一行為二罰問題之旨，業經司法院大法官以釋字第60
    4號解釋理由書闡述明確，故依此反面解釋，即是對於行為
    人所為持續性之違規行為，須法律明文得連續舉發及處罰者
    ，方得連續處罰，否則即與「一行為不二罰」、「處罰法定
    原則」有違。
  (四)又「在道路堆積、置放、設置或拋擲足以妨礙交通之物」之
    違規行為，道路交通管理處罰條例並未明文規定得連續舉發
    、連續處罰，立法者亦未以法律授權行政機關就上開違規行
    為得以命令方式補充連續處罰之。揆諸前揭說明，受處分人
    之本案持續性違規行為，自非屬得連續舉發、處罰之情形，
    原處分機關自不得就受處分人同一持續未中斷之違規行為連
    續處罰。從而，原處分機關於99年7月26日以北市警安交裁
    字第AEY626484號裁決書，對舉發員警於99年5月13日下午8
    時44分對受處分人上開同一違規行為之持續性違規狀態所為
    之第2次舉發，仍為處罰，自有違「一事不二罰」之原則，
    於法尚屬未合。
  (五)綜上所述，受處分人確有於99年5月11日下午8時許，在系爭
    巷道之道路堆積、置放足以妨礙交通之物之違規行為，原處
    分機關依道路交通管理處罰條例第82條第1項第1款及違反道
    路交通管理事件統一裁罰基準及處理細則所定違反道路交通
    管理事件統一裁罰基準表之規定，以北市警安交裁字第
    AEY626680號裁決裁處受處分人罰鍰1,500元部分，核無違誤
    ，受處分人之異議為無理由，應予駁回。而原處分機關所為
    北市警安交裁字第AEY646484號裁決處分部分，雖受處分人
    所執異議理由仍不足採，然此裁決處分部分既有前揭於法未
    恰之處，即難認為允當，應由本院將原處分機關所為此裁決
    處分部分撤銷，就此部分改諭知受處分人不罰，以資適法。
據上論斷，依道路交通事件處理辦法第18條、第19條前段，裁定
如主文。
中    華    民    國   100    年    9     月    30    日
                  刑事第二庭  法  官  謝昀璉
上正本證明與原本無異。
如不服本裁定，應於裁定送達後5 日內向本院提出抗告狀。
                              書記官  鄭雅文
中    華    民    國   100    年    10    月    5     日